# 请教陈版对（财会[2010]25号）的理解

提问人：hrtsex 时间：2013-07-29 16:23:04
一、根据《财政部关于执行企业会计准则的上市公司和非上市企业做好 2010 年年报工作的通知》（财会[2010]25号）：仅通过合同而不是所有权份额将两个或者两个以上单独的企业（或特殊目的主体）合并形成一个报告主体的企业合并，也应当按照《企业会计准则第 20 号—企业合并》第五条至第十九条的规定进行会计处理。
二、案例情况 1 、一有限公司和一个人独资企业受同一个人股东控制，因有限公司无收入来源，故个人股东与有限公司签订《委托经营协议》，有限公司可在受托资产范围内自主决定采购、生产、销售、投资、财务、人事等日常经营事项，享有相应的收益并承担相应的风险。 故：实际上有限公司在协议签署后已经控制了个人独资企业的财务和经营政策，达到了控制个人独资企业的条件，可将个人独资企业纳入有限公司的合并报表范围。 2 、同时，按照（财会[2010]25号）的规定，鉴于有限公司和个人独资企业属于个人股东持续控制的时间未满 12 个月，因此，根据《企业会计准则》规定按照非同一控制下企业合并处理。
三、请教的问题 1 、在这种情况下，应如何理解按照非同一控制下企业合并处理呢？因为此时并无相关的对价； 2 、在编制权益变动表时，对于在达到控制条件之前个人独资企业的净资产如何列示呢，是否需要在少数股东权益列示呢？因为达到控制条件之前有限公司并不持有个人独资企业的股份，也不享有个人独资企业的收益； 3 、在母公司（有限公司）的报表中，对于享有个人独资企业的利润是否可以在“投资收益”列示？

回答人：chenyiwei
1 、假设确实满足了“控制”的条件，则鉴于该交易系实际控制人主导下完成，且预计在交易完成后这种控制关系将是长期稳定存在的，则还是倾向于认定为同一控制下合并的可能性相对较大。但是这类情况在合并报表编制中有一些特殊问题，如将被合并方纳入比较报表的期间仅限于各方同受目前的最终控制方控制的期间，且对被购买方应按照下推会计原则计量其资产和负债等。 2 、在同一控制下合并的假设下，应按照常规方法编制合并报表（视同对价为零的合并）。目前可控制的权益对应的股权在合并日之前的合并报表中不能体现为少数股东权益，而是并入归属母公司股东的权益。 3 、由于两者之间没有投资关系，因此在个别报表层面确认为“投资收益”可能不恰当。鉴于此类情况往往以较为特殊的名义取得收益，因此建议考虑取得收益的具体名义，以确定该收益在合并方个别报表层面的分类。

提问人：hrtsex 时间：2013-07-30 09:02:00
1 、首先非常感谢陈版的精彩点评； 2 、再想请教的是，根据上市公司执行企业会计准则监管问题解答 2013 年第 1 期问题 2 的答复，似乎认定为同一控制下企业合并对合并前后受同一方控制的时间要求比较严格，故在本案例中，如果认定为同一控制下的企业合并，是否有相关的规定予以支持呢？

回答人：chenyiwei
我一直不赞同过于机械地执行“前后各一年”的定量标准，这没有反映出交易的实质，反而造成新的操纵空间。至少对于非上市公司，可以不执行这一条。类似问题我在本版面上以前有过分析。

提问人：ying0518 时间：2013-07-31 16:58:09
陈版，第 2 点，“目前可控制的权益对应的股权在合并日之前的合并报表中不能体现为少数股东权益，而是并入归属母公司股东的权益。”0对价的同一控制下企业合并，合并日之前子公司的净资产为什么不能作为少数股东权益？ 我理解合并日之后，对子公司归属于个人股东的权益也应当作为少数股东权益的。

回答人：chenyiwei
根据同一控制下合并的会计处理惯例，合并报表视同合并完成后的架构自最早报告期期初起一直存在。因此对于本次通过同一控制下合并取得的原由同一控制下其他股东持有的股权，在合并报表层面也作为归属母公司股东的权益，不是少数股东权益。合并日之后符合少数股权定义的被合并方股权，在合并日之前也作为少数股权处理。